【裁判字號】    92,上易,789
【裁判日期】    920910
【裁判案由】    業務侵占
【裁判全文】
臺灣高等法院高雄分院刑事判決                    九十二年度上易字第七八九號
    上  訴  人  台灣高雄地方法院檢察署檢察官
    被      告  丙○○
                乙○○
    右一人選任
    辯  護  人  王進勝律師
                吳建勛律師
                黃淑芬律師
右上訴人因被告等業務侵占案件，不服臺灣高雄地方法院九十一年度易字第四三三○
號中華民國九十二年四月三十日第一審判決（起訴案號：臺灣高雄地方法院檢察署九
十二年度調偵字第三九二號），提起上訴，本院判決如左：
    主  文
上訴駁回。
    理  由
一、公訴意旨略以：被告丙○○為告訴人進裕國際有限公司駐大陸地區人員，為從事
    業務之人，被告乙○○為日本帝翔有限會社（下稱帝翔會社）之法定代理人。告
    訴人公司與帝翔會社有生意上之往來，由告訴人公司委託帝翔會社代理出口業務
    。詎被告二人共同基於不法所有之意圖，於民國八十九年八月一日，被告丙○○
    依其姊即被告乙○○之指示，將在大陸地區所收貨款共計人民幣六十一萬元（下
    稱系爭貨款），趁職務之便，以變易持有為所有之意思予以侵占入己，並於得手
    後，將其中人民幣約四十萬元（折合新台幣約一百四十五萬八千元），委由不知
    情之謝木良分別匯入不知情之潘秀琇在台灣中小企業銀行之帳戶新台幣五十四萬
    六千七百五十元（約人民幣十五萬元）及不知情之蔡東穎在同銀行之帳戶新台幣
    九十一萬一千二百五十元（約人民幣二十五萬元）；其中人民幣七萬五千元交由
    不知情之楊張雯（起訴書誤載為楊張文）；又被告乙○○指示被告丙○○將其餘
    之人民幣約十三萬五千元中之人民幣九萬元匯予不知情之顏森一，其餘之人民幣
    約四萬五千元扣除被告丙○○用來購買機票之費用外，餘再兌換成港幣交由顏森
    一連同之前之人民幣九萬元之款項均兌換成新台幣後轉匯予被告乙○○。因認被
    告二人共同涉有刑法第三百三十六條第二項之業務侵占罪嫌云云。
二、公訴人認被告二人共同涉有上開犯行，係以：（一）告訴人公司之法定代理人宋
    周全指述歷歷；（二）核與證人潘秀琇、蔡東穎、陳切利及顏森一證述之情節相
    符；（三）復有潘秀琇帳簿影本、蔡東穎提出之匯款申請書、帝翔會社之帳冊及
    進裕公司之帳冊各乙份附卷可憑；（四）被告丙○○自承在大陸地區代理告訴人
    公司，又有向告訴人公司領取薪水，足見被告丙○○係為告訴人公司從事業務之
    人；（五）被告乙○○辯稱其與告訴代理人宋周全之間有債權債務關係，告訴人
    尚有積欠其債務云云，但被告乙○○所辯前後不一，已啟人疑竇，且依相關證據
    足證被告乙○○指示本件匯款乙節心有所虛等證據資料，為其論斷之依據。
三、按犯罪事實應依證據認定之，無證據不得推定其犯罪事實；又不能證明被告犯罪
    者，應諭知無罪之判決，刑事訴訟法第一百五十四條、第三百零一條第一項分別
    定有明文。次按認定不利於被告之事實，須依積極證據，苟積極證據不足為不利
    於被告事實之認定，即應為有利於被告之認定，更不必有何有利之證據。再，事
    實之認定，應憑證據，如未能發現相當證據，或證據不足以證明，自不能以推測
    或擬制之方法，以為裁判之基礎。另告訴人之告訴，係以使被告受刑事訴追為目
    的，是其陳述是否與事實相符，仍應調查其他證據以資審認（最高法院三十年上
    字第八一六號、四十年台上字第八六號、五十二年台上字第一三○○號、六十一
    年台上字第三○九九號分別著有判例可資參照）。又，按刑法所規定之侵占罪，
    均以行為人意圖為自己或第三人不法之所有而侵占自己持有他人之物為構成要件
    ，至於行為人有無為自己或第三人不法之所有之意圖，自應依證據認定之。倘使
    管有他人之財產，未得所有者之同意私擅移用，如無不法所有之意圖，其結果不
    過屬於民事上債務不履行或侵權行為，亦難以侵占罪論據。
四、訊據被告丙○○固承認其確有領取告訴人公司之薪資，作為其在大陸地區為告訴
    人公司銷售貨物之代價，而被告乙○○確有以電話指示其於右開時、地匯款之事
    實；訊據被告乙○○則固承認其係帝翔會社實際負責人，且進裕公司以帝翔會社
    名義在日本採購五金出口至大陸，嗣其確有以電話指示被告丙○○於右開時、地
    匯款之事實。惟被告二人均堅決否認有何前揭被訴之犯行，被告丙○○辯稱：伊
    除了領有告訴人公司之薪資外，亦在伊姊即被告乙○○之帝翔會社擔任業務員，
    伊並不清楚告訴人公司與帝翔會社間之債權債務關係。在本件匯款前一日，被告
    乙○○打電話給伊，告訴伊告訴人公司沒有將貨款給她，所以要求伊直接將為告
    訴人公司所收取之系爭貨款匯給她。伊在匯款之前有試圖聯絡告訴人公司之負責
    人即告訴代理人宋周全，但沒有聯絡上，而因系爭貨款之貨物確係由被告乙○○
    所發出，伊相信被告乙○○，故便將剩餘之貨款人民幣六十六萬元扣除留在貨場
    會計處之人民幣五萬元外，其餘之人民幣六十一萬元全數匯給被告乙○○。又因
    為在大陸不能從金融機構直接匯款到台灣，必須透過黑市才能，所以風險會比較
    高，故才將匯款分成數筆匯給被告乙○○。後來在匯款隔甲或隔二甲後，伊才用
    手機聯絡上告訴代理人宋周全，將此事告訴他，宋周全當時就罵伊怎可未經同意
    就匯款。綜此，伊僅係因相信被告乙○○所言，才將系爭貨款匯給被告乙○○，
    伊並無意圖不法所有之侵占犯意等語；被告乙○○則辯稱：告訴人公司當時積欠
    伊若干債務，且伊復與告訴代理宋周全有感情糾紛，伊便打電話給伊弟即被告丙
    ○○，被告丙○○也是帝翔會社股東之一，但他不清楚帝翔會社與告訴人公司間
    之債權債務關係，伊告訴被告丙○○說宋周全有積欠伊債務，叫被告丙○○若有
    收取貨款就交給伊，其後被告丙○○便將系爭貨款匯給伊。又因為在大陸地區不
    能直接匯款到台灣，僅能透過黑市匯款，為分散風險，伊才分多筆轉匯。經伊核
    算結果，在扣除系爭貨款後，告訴人公司尚積欠伊日幣一千七百餘萬元，是伊並
    無任何侵占犯行等語。
五、經查：
（一）被告丙○○於案發當時係在大陸地區為告訴人公司辦理貨物銷售之工作，並領
      有告訴人公司所核發之薪資，而被告乙○○則係帝翔會社負責人，亦為被告丙
      ○○之姊。嗣被告丙○○於右開時、地，接獲被告乙○○之電話，而依被告乙
      ○○之指示，將其為告訴人公司所收取之系爭貨款，分筆轉交或轉匯至他人或
      他人帳戶中，再由該他人轉匯給被告乙○○之事實，業據被告二人於本院審理
      時坦承無訛，並經證人潘秀琇、蔡東穎、陳切利及顏森一就各該匯款之事實證
      述明確，且有證人潘秀琇之帳簿影本及證人蔡東穎所提之匯款申請書各乙份在
      卷可稽，固堪認屬真實。
（二）被告乙○○於九十年三月二十六日檢察官偵查中供稱：「（會帳結果？）答：
      因為消費稅問題沒結論，且他每月要付我四十萬元日幣為薪水，．．．帳目自
      一九九八年開始，且之前我們之間尚有感情問題存在，他要給我的薪水沒給我
      」、「（如何證明消費稅歸你？）答：因稅是帝翔公司繳的，因輸出退稅給帝
      翔」；告訴人公司代表人宋周全陳稱：「（何意見？）答：日本消費稅係外加
      ，我向他買的貨稅我已付，且我們約定稅款由我們公司付，薪津我也沒有約定
      ，只有佣金」（見二六五一九號偵卷第一四六頁）；被告乙○○於本院訊問時
      亦供稱：「消費稅的部分，應該要退回帝翔，因為在日本是有繳稅義務之人，
      才可以退稅，帝翔是日本的公司，所以退回的消費稅，就是帝翔公司的利潤，
      告訴人公司說消費稅是他們的，但是買東西的時候，消費稅已經含在裡面了，
      我賣他的時候，沒有外加，所以消費稅部分，是屬於帝翔的。而且他說要付我
      薪水，後來也沒有付。他當時要用帝翔的名義出口的時候，他有答應要給我費
      用，但是後來也沒有付」、「（有無書面證明？）答：沒有。因為我和他有感
      情關係，我們都是口頭約定，沒有書面」（見本院九十二年六月二十三日訊問
      筆錄），宋周全於本院陳稱：「（乙○○有提到感情上的糾紛部分，有何意見
      ？）答：他的話我不同意，這件案子是公事，和感情沒關係」（見本院九十二
      年七月二十五日訊問筆錄）。依被告乙○○、告訴人公司之代表人宋周全之供
      陳，顯然彼此對於上開消費稅退稅之歸屬、宋周全有無要另外給薪水予被告乙
      ○○，其等二人間有無感情關係，均有爭執，並各執一詞；雖然，被告乙○○
      在未會算釐清彼此間之債權債務確實結果，及有將個人感情問題與公司債務混
      為一談之情形，而未經告訴人一方之同意，即擅自通知其弟即被告丙○○上開
      匯款行為，甚不妥適，但其主觀上是否與告訴人一方對於前述消費稅退稅之歸
      屬、是否要另給被告乙○○薪水等，認知上之差異而有抵債之意思，尚非完全
      不可能，尚難遽認被告乙○○主觀上有不法所有之意圖，而以侵占罪相繩。
（三）被告丙○○雖將其所持有之系爭貨款轉匯給被告乙○○，客觀上固然使該系爭
      貨款變為被告乙○○所有，惟被告丙○○主觀上是否有意圖為自己或第三人不
      法所有之侵占犯意？關於被告丙○○於前揭匯款當時是否知悉被告乙○○有無
      權利受領該款項一節，被告丙○○辯稱：伊不清楚告訴人公司與帝翔會社之債
      權債務關係，被告乙○○告知，告訴人公司沒有將貨款付給她，要求伊把所收
      之貨款匯給她，伊不知道所欠貨款有多少，所以將剩下系爭貨款全匯給被告乙
      ○○。因伊聯絡不上告訴人公司之負責人宋周全，且因大陸地區出口貨物係由
      伊姊即被告乙○○從日本所發出，伊即相信伊姊即被告乙○○的話，認為被告
      乙○○有這個權利，所以才把系爭貨款全數匯給被告乙○○等語，核與被告乙
      ○○所供大致相符，是依被告二人之供述，被告丙○○係因相信被告乙○○有
      關告訴人公司積欠貨款之說法，始將系爭貨款匯給被告乙○○，則被告丙○○
      是否確有意圖為自己或第三人不法所有之侵占犯意，已非無疑。又，被告丙○
      ○除領有告訴人公司之薪資外，尚係帝翔會社之股東，而告訴人公司與帝翔會
      社確有生意上之往來，由告訴人公司委託帝翔會社從日本出口貨物到大陸地區
      ，再由告訴人公司給付貨款、佣金等費用給帝翔會社，此除經被告二人供明在
      卷外，並經告訴代理人宋周全於原審審理時陳明屬實（參見原審九十二年三月
      十日審判筆錄）。則告訴人公司既與被告乙○○所屬之帝翔會社就自日本出口
      貨物至大陸地區有生意上之往來，此當係被告丙○○所明知，而被告丙○○又
      係在大陸地區為告訴人公司在大陸地區辦理上開出口貨物之銷售業務，系爭貨
      款即係與此種業務有關，則當被告乙○○向其指稱告訴人公司積欠貨款未給而
      要求被告丙○○將系爭貨款轉匯抵償時，被告丙○○在聯絡告訴代理人宋周全
      未著之情況下，其若因考量上述情形而相信其姊即被告乙○○所言，亦顯屬人
      之常情，縱有查證不全或怠忽職守之情事，亦應係民事上債務不履行或侵權行
      為之問題，尚難遽認其有為自己或第三人不法所有之意圖。再由被告丙○○於
      匯款隔甲，即再以電話告知告訴代理人宋周全此事，此亦經告訴代理人宋周全
      陳明在卷，且並陳稱：被告丙○○在隔甲有告訴伊系爭貨款沒有匯回公司，因
      為乙○○叫他匯到台灣，而此係因為乙○○說公司欠她貨款，所以指示他這樣
      做等語（同上開審判筆錄參見），足見被告丙○○於匯款隔甲的確就匯款乙事
      報告告訴代理人，且亦係表明係因被告乙○○指稱告訴人公司積欠貨款，其才
      將系爭貨款匯給被告乙○○，是被告丙○○是否確有侵占之不法意圖，自難率
      加認定。況被告丙○○若真有侵占告訴人公司貨款之不法意圖，何須立即於匯
      款隔甲即向告訴代理人報告，此亦有違常理。
（四）公訴意旨雖以被告乙○○指示被告丙○○將部分款項匯入潘秀琇、蔡東穎及顏
      森一等人之帳戶中，而非直接將款項匯入自己之帳戶中，因認被告二人心有所
      虛云云。惟查，於本件案發當時，尚不能將款項從大陸地區直接匯到台灣金融
      機構之帳戶，僅能透過第三地金融機構間接為之，此有財政部金融局九十二年
      四月八日台融局（一）字第○九二○○一二七三五號函一份在卷可稽，是被告
      二人辯稱不能將款項直接匯到台灣帳戶一節，應屬可信。又既不能以上述管道
      直接匯款，故被告二人辯稱只能透過黑市匯款，且因黑市匯款須把現金交給黑
      市，存有風險，故只好分批轉匯，以分散風險等語，此亦核與告訴代理人於原
      審審理時所陳稱：一般從大陸匯款到台灣確係透過黑市，所以風險會比較高等
      語相符（參見原審九十二年四月十六日審判筆錄），故被告二人既透過黑市匯
      款，其等採用分批匯款之方式，亦無違常情。至系爭貨款雖非分批匯至被告乙
      ○○之帳戶中，而係分別匯至前述潘秀琇等人之帳戶中，然被告二人均辯稱此
      乃係因被告乙○○忘記其在台灣之帳戶帳號，所以才向潘秀琇等人借用帳戶等
      語，且衡以被告丙○○於匯款隔甲即向告訴代理人告知系爭貨款已匯給被告乙
      ○○，自無再藉轉匯至潘秀琇等人之帳戶以隱瞞其等匯款事實之必要。從而，
      尚難以此認為被告二人心有所虛，進而推論被告丙○○即有不法所有之意圖。
（五）綜上所述，被告丙○○雖有將系爭貨款擅自匯給被告乙○○之事實，然被告二
      人主觀上是否存有不法所有之意圖，本院認為仍存有合理之懷疑，尚未到達確
      信其為真實之程度。此外，亦查無其他積極證據足資認定被告二人確有前揭被
      訴之犯行，揆諸首揭法律規定與說明，既無足夠證據確信公訴意旨之指述為真
      實，不能證明被告二人犯罪，自應為無罪之判決。本件係屬民事糾紛，應循民
      事訴訟程序以資解決。
六、原審因而為被告二人均無罪之諭知，核無不合，檢察官上訴意旨循告訴人聲請上
    訴之理由，仍認被告二人有業務侵占犯行，而指摘原判決不當，為無理由，應予
    駁回。
據上論結，應依刑事訴訟法第三百六十八條，判決如主文。
本案經檢察官王登榮到庭執行職務。
中    華    民    國      九十二      年      九      月     十   日
                              臺灣高等法院高雄分院刑事第一庭
                                  審判長法官  曾永宗
                                        法官  郭玫利
                                        法官  邱永貴
右正本證明與原本無異。
不得上訴。
                                  法院書記官  梁雅華
中    華    民    國      九十二      年      九      月    十    日


司法院資訊處製作；財團法人民間司法改革基金會備份。
